ACORDAO-COMPLETO-2355773

ACÓRDÃO 3842/2020 ATA 8/2020 - PRIMEIRA CÂMARA

VISTOS, relatados e discutidos estes autos de aposentadoria concedida pela Universidade Federal de Santa Maria;
 ACORDAM os Ministros do Tribunal de Contas da União, reunidos em sessão da Primeira Câmara, ante as razões expostas pelo Relator, em: 
9.1. considerar ilegal e negar registro aos atos de concessão inicial e alteração de aposentadoria de Nelcindo Nascimento Terra;
9.2. autorizar a manutenção do pagamento de quintos no ato de aposentadoria, por estarem suportados por sentença judicial transitada em julgado;
9.3. dar ciência desta deliberação à Universidade Federal de Santa Maria.

Atos de concessão de Aposentadoria.

Primeira Câmara

Universidade Federal de Santa Maria.

3. Interessados/Responsáveis:
3.1. Interessados: Nelcindo Nascimento Terra (XXX.888.870-XX).

13.1. Ministros presentes: Benjamin Zymler (na Presidência), Walton Alencar Rodrigues (Relator), Bruno Dantas e Vital do Rêgo.
13.2. Ministros-Substitutos presentes: Augusto Sherman Cavalcanti e Weder de Oliveira.

WALTON ALENCAR RODRIGUES

Adoto, como relatório, a instrução da Secretaria de Fiscalização de Pessoal (peças 15-16) , que contou com a anuência do MPTCU, representado pelo Procurador Marinus Eduardo De Vries Marsico (peça 17) :
INTRODUÇÃO
1. Trata-se de atos de concessão e alteração de aposentadoria de Nelcindo Nascimento Terra (CPF XXX.888.870-XX) , ex-servidor da Universidade Federal de Santa Maria.
2. Os atos foram submetidos, para fim de registro, à apreciação do Tribunal de Contas da União (TCU) , de acordo com o art. 71, inciso III, da Constituição Federal. O cadastramento e a disponibilização ao TCU ocorreram por intermédio do Sistema de Apreciação e Registro de Atos de Admissão e Concessões, na forma dos arts. 2º, caput e incisos I a VI, e 4º, caput, da Instrução Normativa - TCU 78/2018.
EXAME TÉCNICO
3. O presente processo contém atos referentes a dois cargos exercidos pelo Sr. Nelcindo na Universidade Federal de Santa Maria, da seguinte forma:
a) número de controle 10795308-04-2009-000108-3: ato inicial referente à matrícula 6378226, relativo a aposentadoria compulsória com vigência a partir de 12/9/2009, concedida na proporção de 10/35;
b) número de controle 10795308-04-2017-000204-3: ato de alteração referente à matrícula 6378226, relativo à integralização de proventos, com base no art. 190 da Lei 8.112/1990;
c) número de controle 10795308-04-2014-000491-9: ato inicial referente à matrícula 0378226, relativo a aposentadoria após mais de 30 anos em funções de magistério concedida em 16/10/1996.
4. Em diligência, esta Unidade Técnica solicitou as seguintes informações à Universidade (peça 2) :
a) encaminhar a memória do cálculo dos proventos iniciais pela média das contribuições do aposentado Nelcindo Nascimento Terra (CPF XXX.888.870-XX) , bem como da integralização dos proventos com a aplicação do art. 190 da Lei 8.112/1990, relativamente ao vínculo SIAPE 6378226; 
b) encaminhar a memória de cálculo da rubrica judicial, no valor de R$ 254,78, bem como cópia da decisão judicial concessiva da vantagem, relativamente ao vínculo SIAPE 0378226.4.	
5. Acerca do cálculo dos proventos, a Universidade encaminhou os esclarecimentos acostados à peça 6, segundo os quais os cálculos dos proventos incluíram parcela referente a quintos concedidos entre 1998 e 2001 (parcela judicial destacada nos proventos de matrícula 0378226 e utilizada no cálculo da média nos proventos de matrícula 6378226) .  Segundo ainda a entidade, o cálculo da média é feito automaticamente, de forma parametrizada, “com base nas informações cadastrais ao PSS” (peça 6, p. 2) .
6. No âmbito deste Tribunal, os critérios para incorporação de quintos/décimos foram disciplinados no Acórdão 2248/2005-TCU-Plenário, relatado pelo Ministro Lincoln Magalhães da Rocha, abaixo transcrito:
9.2. alterar a redação do subitem 9.2 do Acórdão 931/2003-TCU-Plenário para: “firmar entendimento de que é devida a incorporação de parcelas de quintos, com fundamento no artigo 3º da MP 2.225-45/2001, observando-se os critérios contidos na redação original dos artigos 3º e 10 da Lei 8.911/94, no período compreendido entre 09/04/98 e 04/09/2001, data da edição da referida medida provisória, sendo a partir de então todas as parcelas incorporadas, inclusive a prevista no artigo 3º da Lei 9.624/98, transformadas em Vantagem Pessoal Nominalmente Identificada - VPNI, admitindo-se, ainda, o cômputo do tempo residual porventura existente em 10/11/1997, desde que não empregado em qualquer incorporação, para concessão da primeira ou de mais uma parcela de quintos na data específica em que for completado o interstício de doze meses, ficando, também, essa derradeira incorporação transformada em VPNI, nos termos do subitem 8.1.2 da Decisão 925/1999 – Plenário.
7. Todavia, no ano de 2015, o Supremo Tribunal Federal (STF) , ao apreciar o Recurso Extraordinário (RE) 638.115/CE, que teve repercussão geral, deixou assente que as decisões judiciais ou atos emanados pelos poderes Executivo, Legislativo ou Judiciário que determinaram a incorporação de quintos/décimos no período compreendido entre a edição da Lei 9.624/1998 até a edição da Medida Provisória 2.225-45/2001 carecem de fundamento legal e, portanto, violam o princípio da legalidade previsto na Constituição Federal.
8. Nessa linha foi também a decisão no MS 25.763/DF, assim ementado:
Mandado de segurança. 2. Administrativo. Servidor público. 3. Cabimento do mandado de segurança da União para impugnar ato do Tribunal de Contas da União. 4. Impossibilidade de incorporação de quintos decorrente do exercício de funções comissionadas no período compreendido entre a edição da Lei 9.624/1998 e a MP 2.225-48/2001. Art. 61, § 1º, inciso II, “a”, e 63, inciso I, CF/88. 5. Ausência de fundamentação legal indispensável para incorporação dos quintos no período de 9.4.1998 a 4.9.2001, data da edição da MP 2.225-45/2001. Violação ao princípio constitucional da legalidade. 6. A medida provisória tão somente transformou em Vantagem Pessoal Nominalmente Identificada (VPNI) a incorporação das parcelas a que se referem os arts. 3º e 10 da Lei 8.911, de 11 de julho de 1994, e o art. 3º da Lei 9.624, de 2 de abril de 1998. 7. Inconstitucionalidade do Acórdão 2.248/2005, do TCU e extinção da incorporação de quintos/décimos desde a Lei 9.527/97. 8. Impetração conhecida e segurança concedida.
9. Destarte, o Acórdão 2248/2005-TCU-Plenário teve sua inconstitucionalidade reconhecida pelo Supremo Tribunal Federal nos autos do Mandado de Segurança 25.763/DF.
10. Em deliberações recentes, esta Corte de Contas se posicionou acerca da decisão do STF, consignando por meio do Acórdão 2444/2015-TCU-Plenário, de relatoria do Ministro André de Carvalho, que deve ser observado o entendimento daquela Corte Suprema acerca da impossibilidade de incorporação de quintos de função decorrente do exercício de funções no período compreendido entre a edição da Lei 9.624/1998, de 8/4/1998, e da MP 2.225-48/2001, de 4/9/2001 (RE 638.115/CE e MS 25.763/DF) . A mesma orientação foi adotada no Acórdão 5380/2016-TCU-Segunda Câmara, relatado pelo Ministro Vital do Rêgo, e no Acórdão 8788/2016-TCU-Segunda Câmara, de relatoria do Ministro Augusto Nardes.
11. Sendo assim, os atos constantes do presente processo devem ser considerados ilegais, com negativa de registro, em virtude da inclusão de rubrica judicial relativa à incorporação de quintos após 1998 no cálculo dos proventos do interessado.
CONCLUSÃO
12. Diante do exposto, cabe proposta de ilegalidade e recusa de registro dos atos, nos termos do art. 260, § 1º, do Regimento Interno do TCU.
PROPOSTA DE ENCAMINHAMENTO
13. Ante o exposto, nos termos dos arts. 71, inciso III, da Constituição Federal, 1º, inciso V, e 39, inciso II, da Lei 8.443/1992 e 260, § 1º, do Regimento Interno do Tribunal de Contas da União (TCU) , propõe-se:
a) considerar ilegais e recusar registro aos atos de concessão inicial e alteração constantes do presente processo; 
b) dispensar a devolução dos valores indevidamente recebidos até a data da ciência pela Unidade Jurisdicionada do acórdão que vier a ser proferido, com base no Enunciado 106 da Súmula da Jurisprudência do TCU;
c) esclarecer ao interessado que, no caso de não provimento de recurso eventualmente interposto junto ao TCU, deverão ser repostos os valores recebidos após a ciência do acórdão pela Unidade Jurisdicionada;
d) determinar à Unidade Jurisdicionada que:
d.1) faça cessar os pagamentos decorrentes dos atos impugnados, comunicando ao TCU, no prazo de quinze dias, as providências adotadas, nos termos dos arts. 45 da Lei 8.443/1992, 262, caput, do Regimento Interno do TCU;
d.2) informe ao interessado o teor do acórdão que vier a ser proferido encaminhando ao TCU, no prazo de trinta dias, comprovante da data de ciência pelas interessadas;
d.3) emita novos atos de concessão e alteração, livres da irregularidade apontada.

8.1. Luiz Carlos Acosta Fonseca (93.140/OAB-RS) e outros, representando Nelcindo Nascimento Terra.

Procurador Marinus Eduardo De Vries Marsico.

APOSENTADORIA. INCORPORAÇÃO DE PARCELA DE QUINTOS. VANTAGEM DECORRENTE DE SENTENÇA JUDICIAL TRANSITADA EM JULGADO. INOBSERVÂNCIA DA LEGISLAÇÃO APLICÁVEL E DA JURISPRUDÊNCIA DO TCU. IMPOSSIBILIDADE DE CESSAÇÃO DOS PAGAMENTOS POR FORÇA DO PROVIMENTO JURISDICIONAL. ESTRITA OBSERVÂNCIA DA COMPETÊNCIA CONSTITUCIONAL DO TCU. ILEGALIDADE DO ATO. NEGATIVA DE REGISTRO.

APOSENTADORIA (APOS)

Secretaria de Fiscalização de Pessoal (SEFIP).

Trata-se de atos de concessão inicial e alteração da aposentadoria de Nelcindo Nascimento Terra, ex-servidor da Universidade Federal de Santa Maria.
A partir de diligência efetuada pela Secretaria de Fiscalização de Pessoal, identificou-se o pagamento de quintos concedidos no período compreendido entre a edição da Lei 9.624/1998 e a MP 2.225-48/2001 por força de decisão transitada em julgado.
Sobre a matéria, o entendimento do Supremo Tribunal Federal até então vigente decorria do Recurso Extraordinário 638.115/CE, de repercussão geral, no sentido de que as decisões judiciais ou atos emanados pelos poderes Executivo, Legislativo ou Judiciário que determinaram a incorporação de quintos/décimos no período compreendido entre a edição da Lei 9.624/1998 até a edição da Medida Provisória 2.225-45/2001 carecem de fundamento legal e, portanto, violam o princípio da legalidade previsto na Constituição Federal.
Tendo por base tal entendimento, que fundamentou a vasta jurisprudência deste Tribunal, a unidade técnica propôs que o ato fosse considerado ilegal e tivesse negado seu registro, determinando-se as providências cabíveis à Universidade Federal de Santa Maria. 
O MPTCU manifestou concordância com o encaminhamento.
A esta altura, todavia, nova decisão do STF, proferida em embargos de declaração com efeitos infringentes, opostos no âmbito do mesmo RE 638.115, alterou o entendimento até então tranquilamente adotado. Em 18/12/2019, o Plenário do STF modulou os efeitos da decisão para, no que interessa a estes autos, acolher parcialmente os embargos de declaração, com efeitos infringentes, e “reconhecer indevida a cessação imediata do pagamento dos quintos quando fundado em decisão judicial transitada em julgado”. 
A decisão divulgada no sítio eletrônico do STF não afasta a ilegitimidade do pagamento dos quintos nas condições anteriormente descritas, mas modula efeitos para os que os recebem por força de decisão judicial, transitada ou não em julgado, e de decisão administrativa.
Feita tal distinção e devidamente caracterizada inadequação do benefício aos dispositivos legais aplicáveis à matéria, é certo que o recente julgado do STF não pode compelir esta Casa, cuja competência de apreciar a legalidade de atos de pessoal foi atribuída pela própria Constituição Federal (art. 71, inciso III) , a contrariar suas convicções, a jurisprudência consolidada dos tribunais superiores e os fatos consignados nos autos, para registrar ato de pessoal manifestamente irregular, salvo na esporádica hipótese de trânsito em julgado de processo em que o TCU foi parte e que teve por finalidade específica o respectivo registro (vide MS 23.665/DF e MS 22.009/MG) , que não é o caso destes autos. 
Todavia, sem transgredir frontalmente o provimento jurisdicional, não há como a Universidade Federal de Santa Maria promover a cessação dos pagamentos, apesar do desequilíbrio que causam ao sistema previdenciário.
Em circunstâncias análogas, este Tribunal tem considerado ilegais e negado registro aos atos de aposentadoria que contêm parcelas conferidas pelo Judiciário em contrariedade com o entendimento do TCU, sem, contudo, determinar a suspensão do pagamento nem informar sobre a possibilidade de edição de novo ato eivado das irregularidades. Nesse sentido, cito, entre outros, os Acórdãos 1.910/2004 e 11.079/2019, da 1ª Câmara, 5.797/2014, da 2ª Câmara, e 1.857/2003, do Plenário.
O julgamento pela ilegalidade sem suspensão do pagamento consolidou-se no TCU na esteira de um sem número de decisões do STF, entre as quais as proferidas no âmbito dos Mandados de Segurança 23.758, 24.529, 24.569, 24.939, 25.460, 26.086, 26.088, 26.132, 26.156, 26.186, 26.228, 26.271, 26.387, 26.408, 26.443, 27.374, 27.551, 27.575, 27.649, 27.732, 23.665 e 33528. Do último, transcrevo o trecho a seguir:
“E que o fundamento em que se apoia a pretensão mandamental ora em exame tem o beneplácito da jurisprudência do Supremo Tribunal Federal, que, em sucessivos precedentes, tem reconhecido, quer em decisões monocráticas, quer em julgamentos colegiados, ser integralmente oponível ao E. Tribunal de Contas da União a autoridade da coisa julgada, cuja eficácia subordinante, desse modo, não poderá ser transgredida por qualquer órgão estatal, inclusive pela própria Corte de Contas.
 (...) 
Vê-se, pois, que o E. Tribunal de Contas da União não dispõe, constitucionalmente, de poder para rever decisão judicial transitada em julgado (RTJ 193/556-557, Rel. Min. CARLOS VELLOSO) nem para determinar a suspensão de benefícios garantidos por sentença impregnada da autoridade da coisa julgada (AI 471.430-AgR/DF, Rel. Min. EROS GRAU) , ainda que o direito reconhecido pelo Poder Judiciário não tenha o beneplácito da jurisprudência prevalecente no âmbito do Supremo Tribunal Federal, pois a ‘res judicata’, em matéria civil, só pode ser legitimamente desconstituída mediante ação rescisória:”
Ao deixar de determinar a suspensão do pagamento, o TCU evita que o jurisdicionado seja forçado a escolher entre obedecer à sua ordem, sujeitando-se a detenção, multa e prisão em flagrante por descumprimento de decisão judicial, e ignorá-la, sujeitando-se à multa do art. 58 da Lei 8.443/1992.
Ante o exposto, julgo ilegais os atos de concessão inicial e de alteração de aposentadoria de Nelcindo Nascimento Terra, nego-lhes registro e VOTO no sentido de que o Tribunal adote a deliberação que ora submeto à apreciação deste Colegiado.
TCU, Sala das Sessões Ministro Luciano Brandão Alves de Souza, em 31 de março de 2020.
WALTON ALENCAR RODRIGUES 
Relator